ACORDAO-COMPLETO-2487768

ACÓRDÃO 1351/2022 ATA 6/2022 - PRIMEIRA CÂMARA

VISTOS, relatados e discutidos embargos de declaração opostos pelos Srs. Rubens Côrte Real de Carvalho, Genésio Pessoa de Albuquerque Júnior, Ericson Leão Bezerra, Ailton Diogo Morilhas Rodrigues, Luiz Edmundo Gravatá Maron e Antônio Marcio Coimbra contra o Acórdão 8609/2021-TCU-Primeira Câmara.
ACORDAM os ministros do Tribunal de Contas da União, reunidos em sessão da 1ª Câmara, diante das razões expostas pelo relator e com fundamento nos arts. 32, II, e 34 da Lei 8.443/1992, c/c o art. 287 do RI/TCU, em:
9.1. conhecer dos embargos de declaração opostos, para, no mérito, negar-lhes provimento;
9.2. dar ciência desta deliberação aos embargantes, nas pessoas de seus representantes legais.

Embargos de declaração opostos pelos responsáveis contra o acórdão 8609/2021-TCU-1ª Câmara.

Primeira Câmara

Conselho Federal de Odontologia.

3. Interessados/Responsáveis/Recorrentes:
3.1. Responsáveis: Ailton Diogo Morilhas Rodrigues (XXX.541.211-XX); Antônio Marcio Coimbra (XXX.790.807-XX); Ericson Leão Bezerra (XXX.268.254-XX); Genésio Pessoa de Albuquerque Júnior (XXX.401.584-XX); Luiz Edmundo Gravatá Maron (XXX.224.207-XX); Rubens Côrte Real de Carvalho (XXX.221.758-XX).
3.2. Recorrentes: Rubens Côrte Real de Carvalho (XXX.221.758-XX); Genésio Pessoa de Albuquerque Júnior (XXX.401.584-XX); Ericson Leão Bezerra (XXX.268.254-XX); Ailton Diogo Morilhas Rodrigues (XXX.541.211-XX); Luiz Edmundo Gravatá Maron (XXX.224.207-XX); Antônio Marcio Coimbra (XXX.790.807-XX).

13.1. Ministros presentes: Walton Alencar Rodrigues (Presidente), Benjamin Zymler e Jorge Oliveira.
13.2. Ministros-Substitutos presentes: Augusto Sherman Cavalcanti e Weder de Oliveira (Relator).

ACORDAO-COMPLETO-2533035

Acórdão 2747/2022 - Primeira Câmara

WEDER DE OLIVEIRA

Ministro-Substituto Weder de Oliveira.

Trata-se de embargos de declaração em processo de tomada de contas especial, instaurada para apurar supostas irregularidades no âmbito do Conselho Federal de Odontologia (CFO) por força das determinações contidas no subitem 9.4.1 do Acórdão 1716/2016-TCU-Plenário, opostos por Ailton Diogo Morilhas Rodrigues[footnoteRef:2], Antônio Marcio Coimbra[footnoteRef:3], Ericson Leão Bezerra[footnoteRef:4], Genésio Pessoa de Albuquerque Júnior[footnoteRef:5], Luiz Edmundo Gravatá Maron[footnoteRef:6] e Rubens Côrte Real de Carvalho[footnoteRef:7] contra o Acórdão 8609/2021-TCU-Primeira Câmara por meio do qual este Tribunal julgou as contas dos responsáveis como irregulares, condenou-os em débito e aplicou-lhes a sanção prevista no art. 57 da                       Lei 8.443/1992. [2:  Peças 199 a 201.]  [3:  Peças 215 e 216.]  [4:  Peça 224.]  [5:  Peças 219 a 221.]  [6:  Peça 206.]  [7:  Peça 209.] 
2.	O embargante Ailton Diogo Morilhas Rodrigues manifesta-se, resumidamente, nos seguintes termos:
"1 - DAS OBSCURIDADES E OMISSÕES. 
A tomada de contas especial foi julgada pelo acórdão embargado SEM QUE FOSSEM CUMPRIDAS TODAS AS FASES PROCESSUAIS ANTECEDENTES, pois, 
1) não houve a necessária e prévia INTIMAÇÃO DA ADVOGADA DO EMBARGANTE quanto à inclusão em pauta, tampouco acerca da data do julgamento da presente tomada de contas especial; 
2) não houve o prévio e indispensável JULGAMENTO FINAL DA EXCEÇÃO DE SUSPEIÇÃO OPOSTA EM RELAÇÃO AO SR. MINITRO RELATOR, BEM COMO AO SECRETÁRIO DA SECEX, POIS FORAM OPOSTOS EMBARGOS DE DECLARAÇÃO EM DATA DE 17/6/2019, E ATÉ O MOMENTO NÃO HOUVE APRECIAÇÃO E JULGAMENTO; 
3) não houve o exame e julgamento dos argumentos e provas apresentadas pela defesa do Embargante;
 (...) 
13 - CONCLUSÃO 
O Embargante pleiteia sejam supridas as omissões acima apontadas, pois, se examinadas, fatalmente levarão ao RECONHECIMENTO: 
1) da nulidade da instauração e julgamento da presente Tomada de Contas Especial em razão da suspeição do Excelentíssimo Senhor Relator e do Senhor Secretário; 
2) da nulidade julgamento da presente Tomada de Contas Especial em razão de não ter sido antes realizado o julgamento da suspeição do Excelentíssimo Senhor Relator e do Senhor Secretário, pois, estão pendentes embargos de declaração nesse incidente; 
3) da nulidade julgamento da presente Tomada de Contas Especial em razão de não ter sido o embargante e sua advogada intimados previamente da inclusão em pauta, o que inviabilizou o oferecimento de memoriais e a realização de sustentação oral; 
4) e, no mérito, levará ao reconhecimento da completa licitude da conduta do Sr. Ailton Morilhas, pois não praticou qualquer ato ilegal na percepção de diárias, emissão de passagens e restituições, conforme prova cabal trazida aos autos e não analisada, nem tampouco referida no julgamento;
5) bem como levará a que seja reconhecida a impossibilidade de se admitir a responsabilidade objetiva; 
6) e, por fim, levará a que seja reconhecido o não cometimento das violações aos dispositivos legais, conforme fartos elementos apresentados, reafirmados pelas provas documentais, que não foram analisadas no julgado. Em suma, requer que sejam supridas as omissões e, assim, este colendo Tribunal de Contas anule o processo e o julgamento realizado, ou, alternativamente, com o exame das provas produzidas venham a julgar boas e regulares as contas no que tange às diárias e valores recebidos na condição de presidente do CFO. Supletivamente, sejam supridas as omissões e determinado, antes do julgamento, a produção da prova pericial requerida, tendo em vista o flagrante cerceamento de defesa."
3.	O embargante Luiz Edmundo Gravatá Maron manifesta-se, resumidamente, nos seguintes termos:
"O Ministro Relator, cujo voto foi acompanhado pela maioria dos demais Ministros, JULGARAM A UM SÓ INSTANTE DEFINITIVAMENTE IRREGULARES as CONTAS do ora embargante (art.10 § 2° Lei 8.443/1992) , bem como imputaram débito e aplicaram multa, em decisum vazado nos seguintes termos: Acórdão: VISTOS, relatados e discutidos estes autos de tomada de contas especial instaurada pelo Conselho Federal de Odontologia, por determinação do item 9.4.1 do Acórdão 1726/2016-TCU-Plenário. 
'ACORDAM os ministros do Tribunal de Contas da União, reunidos em sessão da 1ª Câmara, ante as razões expostas pelo relator, em: 
9.1. considerar revel, para todos os efeitos, com fundamento no art. 12, § 3º, da Lei 8.443/1992, o Sr. Ericson Leão Bezerra; 
9.2. rejeitar as alegações de defesa apresentadas pelos Srs. Ailton Diogo Morilhas Rodrigues, Genésio Pessoa de Albuquerque Júnior, Rubens Côrte Real de Carvalho, Antônio Márcio Coimbra e Luiz Edmundo Gravata Maron; 
9.3. julgar irregulares, com fundamento nos arts. 1º, I, e 16, III, "b" e "c", da Lei 8.443/1992 c/c os arts. 19 e 23, III, da mesma lei, e com arts. 1º, I, e 209, II e III, e 214, III, do RI/TCU, as contas dos Srs. Ailton Diogo Morilhas Rodrigues, Ericson Leão Bezerra, Genésio Pessoa de Albuquerque Júnior, Rubens Côrte Real de Carvalho, Antônio Márcio Coimbra e Luiz Edmundo Gravata Maron, e condená-los ao pagamento das quantias abaixo especificadas, com a fixação do prazo de 15 (quinze) dias, a contar da notificação, para que comprove, perante este Tribunal (art. 214, III, "a", do RI/TCU) , o recolhimento das dívidas aos cofres do Conselho Federal de Odontologia, atualizadas monetariamente e acrescidas dos juros de mora, calculados a partir das datas discriminadas, até a data do recolhimento, na forma prevista na legislação em vigor: 
9.4. aplicar aos Srs. Ailton Diogo Morilhas Rodrigues, Ericson Leão Bezerra, Genésio Pessoa de Albuquerque Júnior, Rubens Côrte Real de Carvalho, Antônio Márcio Coimbra e Luiz Edmundo Gravata Maron, individualmente, a multa prevista no art. 57 da Lei 8.443/1992 c/c o art. 267 do RI/TCU, nos valores discriminados na tabela abaixo, com a fixação do prazo de 15
 (quinze) dias, a contar da notificação, para que comprove, perante este Tribunal (art. 214, III, "a", do RI/TCU) , o recolhimento da dívida aos cofres do Tesouro Nacional, atualizada monetariamente desde a data do presente acórdão até a do efetivo recolhimento, se for paga após o vencimento, na forma da legislação em vigor; 
9.5. autorizar, desde logo, nos termos do art. 28, II, da Lei 8.443/1992, a cobrança judicial das dívidas, caso não atendidas as notificações; 
9.6. autorizar, desde já, caso requerido, o parcelamento da dívida em até 36 (trinta e seis) parcelas mensais, nos termos do art. 217 do RI/TCU, com a incidência sobre cada parcela dos devidos encargos legais até o efetivo pagamento, com esclarecimento ao responsável de que a falta de pagamento de qualquer parcela importará no vencimento antecipado do saldo devedor (§ 2º do art. 217 do RI/TCU) ; e 
9.7. em cumprimento ao disposto no § 3º do art. 16 da Lei 8.443/1992, encaminhar cópia desta deliberação à Procuradoria da República no Estado do Rio de Janeiro. 
10. Ata n° 19/2021 - 1ª Câmara.'
Assim, cumpre observar que a técnica de julgamento adotada no voto condutor do Acórdão e na r. decisão colegiada contraria as regras previstas nos parágrafos 1º e 2º Artigo 12, da Lei 8.443/1992, Lei Orgânica do Tribunal de Contas da União, vejamos: 
'Art. 12. Verificada irregularidade nas contas, o Relator ou o Tribunal: 
I - definirá a responsabilidade individual ou solidária pelo ato de gestão inquinado; 
II - se houver débito, ordenará a citação do responsável para, no prazo estabelecido no Regimento Interno, apresentar defesa ou recolher a quantia devida; 
§ 1° O responsável cuja defesa for rejeitada pelo Tribunal será cientificado para, em novo e improrrogável prazo estabelecido no Regimento Interno, recolher a importância devida.
§ 2° Reconhecida pelo Tribunal a boa-fé, a liquidação tempestiva do débito atualizado monetariamente sanará o processo, se não houver sido observada outra irregularidade nas contas. Nessa toada, também, o Regimento Interno desta Corte outorga aos causadores de dano ao erário cujas defesas já foram aqui rejeitadas, uma derradeira oportunidade para, no prazo de 15 (quinze) dias, sanearem definitivamente o processo, mediante o recolhimento da importância devida, evitando, assim, o desfecho acima delineado, inclusive a irregularidade das contas tomadas.' 
Confira-se o teor da regra mencionada, especialmente os parágrafos 3º e 4º do artigo 202:
'Art. 202. Verificada irregularidade nas contas, o relator ou o Tribunal: 
I - definirá a responsabilidade individual ou solidária pelo ato de gestão inquinado; 
II - se houver débito, ordenará a citação do responsável para que, no prazo de quinze dias, apresente alegações de defesa ou recolha a quantia devida, ou ainda, a seu critério, adote ambas as providências; 
III - se não houver débito, determinará a audiência do responsável para que, no prazo de quinze dias, apresente razões de justificativa; 
IV - adotará outras medidas cabíveis. 
§ 1º - Os débitos serão atualizados monetariamente e, caso o responsável venha a ser condenado pelo Tribunal, serão acrescidos de juros de mora, nos termos da legislação vigente, devendo-se registrar expressamente essas informações no expediente citatório; 
§ 2º - Na oportunidade da resposta à citação, será examinada a ocorrência de boa-fé na conduta do responsável e a inexistência de outra irregularidade nas contas.
§ 3º - Comprovados esses requisitos e subsistindo o débito, o Tribunal proferirá, mediante acórdão, deliberação de rejeição das alegações de defesa e dará ciência ao responsável para que, em novo e improrrogável prazo de quinze dias, recolha a importância devida. 
§ 4º Na hipótese do parágrafo anterior, a liquidação tempestiva do débito atualizado monetariamente saneará o processo e o Tribunal julgará as contas regulares com ressalva e dará quitação ao responsável.'
O EMBARGANTE recorre nesta oportunidade contra decisão que aponta existência de determinado ERRO DE PROCEDIMENTO, (error in procedendo) . 
Neste caso o equívoco recai sobre a inobservância da própria LEI FEDERAL nº 8.443/1992 com a aplicação indevida de formalidades processuais, a dar ensejo à supressão de fase processual, acarretando prejuízo à parte, tipo de erro insanável a suscitar uma específica forma de correção. 
No caso dos autos, por óbvio, resta comprometida a própria validade do ato impugnado, NA MEDIDA QUE NÃO FOI OPORTUNIZADA AO EMBARGANTE, ANTES DO JULGAMENTO DE MÉRITO DAS CONTAS, A DERRADEIRA OPORTUNIDADE (nova cientificação) DE QUE TRATAM OS PARÁGRAFOS 1º e 2º DO ARTIGO 12, DA LEI FEDERAL Nº 8.443/1992, PARA OS FINS DE ADIMPLEMENTO DO DÉBITO IMPUTADO E DA MULTA APLICADA, COMO FORMA DE SANEAR O FEITO, RESTANDO ASSIM CARACTERIZADO PREJUÍZO E AFRONTA AO DEVIDO PROCESSO LEGAL. 
Com efeito, repita-se, o que se constata no presente processo foi o Tribunal Contas da União partir direto para o julgamento definitivo do mérito da Tomada de Contas Especial, sem que fosse conferida derradeira oportunidade ao embargante, após a rejeição de sua defesa, de sanear as contas, conforme preveem de forma expressa os §§ 1º e 2º do artigo 12, da Lei Orgânica do TCU e seu Regimento Interno. 
Por outro lado, deve ser lavado em conta o prejuízo da inelegibilidade acarretada pela rejeição das contas e sua consequente irregularidade, o que poderia ser afastada caso fosse outorgado pelo Tribunal, o saneamento tempestivo do feito, nos termos do que prescreve o § 2º do artigo 12, da Lei Federal 8.443/92. Daí a imperiosa necessidade de se respeitar a fase processual adequada preconizada na Lei Orgânica do TCU e seu Regimento Interno (art. 202, §§ 3º e 4º) , sem a queima de suas etapas processuais. 
A correção desse tipo de erro processual deve resultar na seguinte medida: 
¿ a ANULAÇÃO DA DECISÃO EMBARGADA, pois se houve erro de procedimento a decisão vergastada deve ser invalidada, tornando se sem efeito. O presente processo deve, chamado o feito à ordem, retornar ao relator inicial, para que a falha apontada seja corrigida, com a consequente deliberação de novo decisum. 
¿ Com todas as vênias, eis o motivo de se atribuir efeitos infringentes ao presente recurso de embargos de declaração.
 (...) 
Ante o exposto, requer: 
a) Seja recebido, processado e ACOLHIDO, nos termos do art. 34, § 1º os presentes Embargos de Declaração, atribuindo-se EFEITO INFRINGENTE tendo em vista o preenchimento dos requisitos de admissibilidade previstos na Lei Orgânica do TCU; 
b) Seja declarado a NULIDADE ABSOLUTA do julgamento de mérito das contas, tendo em vista o error in procedendo, supressão de fase processual com a consequente ANULAÇÃO DA DECISÃO EMBARGADA; 
c) Seja efetuado um novo julgamento para reapreciação das razões de defesa apresentadas e, em caso de rejeição, a derradeira cientificação ao embargante, em novo e improrrogável prazo, previsto nos parágrafos 1º e 2º do artigo 12 da Lei Federal nº 8.443/92 e Regimento Interno do TCU, para recolher, no prazo legal, a eventual importância devida, de modo a propiciar o saneamento do feito, evitando, assim, o desfecho acima delineado, inclusive a irregularidade das contas tomadas."
4.	O embargante Rubens Côrte Real de Carvalho manifesta-se, resumidamente, nos seguintes termos:
"III - DAS RAZÕES JURÍDICAS DO RECURSO 
Preliminarmente, impõe consignar que o presente Recurso se encontra inteiramente alinhado com os requisitos consignados no artigo 285 da Resolução TCU nº 246, de 30 de novembro de 2011, razão pela qual deve ser conhecido por essa Corte de Contas. 
Passando ao mérito, de pronto se informa que o apelo recursal abordará ambas as questões discutidas no julgado, isto é, a percepção de diárias e verbas de alimentação. 
III.1 - DAS DIÁRIAS 
Com o propósito de quantificar o montante do suposto prejuízo com o dispêndio com diárias, a Unidade Técnica se baseou em documentos sobre voos, destinos e beneficiários, obtidos pelo Ministério Público Federal junto às companhias aéreas, confrontando-os com relatórios de diárias entregues pelo CFO. 
Esse cotejo, ainda na visão da Unidade Técnica, teria viabilizado a identificação de extensas irregularidades tais como voos sem correspondentes, a autorização de diária para uma localidade e existência de passagem aérea com destino diverso, o pagamento de diárias em duplicidade e situações correlatas. 
Exsurge desse contexto situação inusitada. 
Ora, o Relatório da TC Processo 011.185/2015-5 expõe que o CFO carecia de ordem e organização, anotando:
'35. A unidade instrutiva constatou casos flagrantes de fraude e de total ineficiência dos controles internos. [...] 
142. A equipe de inspeção verificou que as documentações e efetivas comprovações de gastos com eventos no CFO são feitas de maneira confusa e incompleta [...]' 
Na instrução recente que conduziu ao Acórdão 8609/2021-TCU-Primeira Câmara, a Unidade Técnica novamente apontou: 
'3. Realizada inspeção no mencionado conselho profissional, a então unidade técnica instrutiva concluiu, em apertada síntese, pela ocorrência de muitas das irregularidades apontadas, bem como pela inoperância dos controles internos da autarquia, o que impossibilitaria o deslinde das irregularidades verificadas. (peça 4, p. 19-20) .'
Como se vê, o próprio Tribunal reconhece a impossibilidade de 'deslinde das irregularidades' em face da desorganização então reinante na Entidade. 
Essa 'impossibilidade' de se chegar à verdade real dos fatos, é revelada em toda a sua extensão na total disparidade das informações fornecidas pelas companhias áreas e aquelas relatadas pelo CFO, onde se contam insignificantes coincidências, consoante demonstrativo apresentado no Anexo I. 
Ademais, para a inculpação promovida por essa Corte de Contas não foram levados em consideração informações prestadas pela empresa Gol onde são indicados 06 (seis) números de reservas não utilizadas, nem as informações da empresa TAM que apontam algo em torno de 320 (trezentos e vinte) ocorrências englobando bilhetes substituídos, cancelados, reembolsados, etc. 
Posta de lado, também, na incriminação do recorrente, a ausência de informações da empresa AVIANCA a qual, fazendo referência a requerimento promovido Ministério Público Federal, no Rio de Janeiro, manifestou-se nos termos seguintes, Vol 7-Fl. 15:
'[...] informamos que apenas pela relação de números de bilhetes, o nosso sistema não possui meios de apurar os nomes e demais dados dos passageiros [...]'
Além disso, são constatados apontamentos absolutamente esdrúxulos e incompreensíveis, vejamos alguns:
1. Data do voo: 12-14/09/2014 Destino: RJ Demanda de devolução: R$ 2.310,00 Comentário TCU: Sem voo de volta. Ida em 11/09/2014 
Crítica: Quem vai tem que voltar. Portanto, a diferença de data, assim como a falta de localização de voo de volta, não podem servir de mote para punir o recorrente. Se existe suspeita de irregularidade, deve o Tribunal comprovar de modo irrefutável o desvio verificado. 
2. Data do voo: 20/12/2014 Destino: RJ Demanda de devolução: R$ 770,00 Comentário TCU: Volta em 19/12/2014 
Crítica: Quem volta, obrigatoriamente, tem que ter ido. Então, residindo em São Paulo, é preciso que seja explicado como o recorrente chegou ao Rio de Janeiro. Novamente, a diferença de data, assim como a falta de localização de voo de ida, não podem servir de ancora para punição. Se existe suspeita de falha, deve o Tribunal comprovar de modo irrefutável o desvio verificado.
 (...) 
III.2 - DOS RESSARCIMENTOS
 (...) 
Destarte, se porventura algumas das notas fiscais/recibos apresentados pelo recorrente dizem respeito a gastos classificados como irregulares, é fundamental que o Tribunal os individualize, indique a natureza e o tipo das incorreções verificadas provando, inequivocamente, a ocorrência e a natureza da falha.
 (...) 
Ademais, mesmo sem viajar não era incomum que o recorrente, em seu local de domicílio, participasse de reuniões, seminários, simpósios, congressos, etc, que, pela natureza dos temas, interseção de interesses e disponibilidade dos participantes, acabassem por exigir a sua permanência no local do evento no transcurso do horário do almoço ou do jantar. 
Naquelas oportunidades, o dispêndio com alimentação se referia à representação da Entidade, mercê de atividades de cunho institucional e finalística, sempre com a participação de representantes de outras entidades de classe, de prepostos dos órgãos, entidades e organismos vinculados às atividades do CFO.
 (...) 
IV - DA CONCLUSÃO 
Eminentes Julgadores, o caso em apreço, com a devida vênia, responsabiliza, injustamente, o recorrente pelo suposto recebimento irregular de diárias e pelo ressarcimento de despesas com alimentação, sem que todos os fatores e elementos acusatórios fossem estreitamente alinhados e cuidadosamente validados como realçado ao longo do presente recurso. 
Na verdade, as importâncias recebidas decorreram, integralmente, de atividades desenvolvidas para atender às necessidades e demandas institucionais do CFO, segundo normas internas em plena vigência, dessa forma, esvaziando a arguição de qualquer dano ao erário e da ausência de boa-fé do recorrente. 
A realidade é que trazer para o presente julgamento todas as mazelas e tremores hasteados pela Operação Tiradentes como forma de apenar o recorrente, em relação ao tema destes autos, extirpa do processo a objetividade e a isenção, predicados que não podem sucumbir pelo afã ilimitado do intento de punir. 
Excelências, não se trata de lamúria desarrazoada, reparem que está sendo demandado do recorrente a produção negativa de prova, a prova diabólica, com a inversão o ônus da prova, medidas excessivas que confrontam preceitos constitucionais, legais e jurisprudenciais, como já demonstrado, que não podem e não devem ser admitidos por essa e. Corte de Contas em homenagem aos princípios da legalidade, da moralidade, da probidade e da dignidade da pessoa humana. 
Nesse contexto, firme na certeza de que as ações do recorrente se submeteram as normas institucionais do CFO e se revestiram de inegável boa-fé, pugna-se pela desoneração de todas as acusações e sanções a ele dirigidas, inclusive com a aprovação das suas contas, nesta seara, ainda que com ressalvas. 
V - DA POSTULAÇÃO 
Ante o exposto, e tendo em consideração todos os aspectos fáticos e os fundamentos jurídicos explanados no corpo destas razões recursais, requer o recorrente: 
a) ante o preenchimento dos requisitos de admissibilidade, o conhecimento da presente peça recursal; 
b) o provimento integral do apelo que ora se interpõe, reformando-se o julgamento veiculado no acórdão guerreado, a fim de que se modifiquem seus termos, para tornar sem efeito a pena de pagamento de quaisquer valores, excluindo-se, inclusive, a multa aplicada ao recorrente, aprovando suas contas, ainda que com ressalva; (...) "
5.	O embargante Antônio Márcio Coimbra manifesta-se, resumidamente, nos seguintes termos:
" (...) 
5. Em que pese o profundo respeito e admiração nutridos pelos eminentes Ministros deste Eg. Tribunal de Contas, o v. acordão embargado incidiu em relevantíssimas omissões acerca das razões de defesa aduzidas pelo Sr. Antônio Márcio Coimbra nestes autos, sobretudo acerca de elementos de sua personalidade e de circunstâncias envolvendo seus atos em análise que notadamente o distinguem dos demais membros da administração do CFO. 
6. Inicialmente, percebe-se que o v. acórdão embargado, inadvertidamente, entendeu pelo 'recebimento irregular de diárias, no valor total de R$ 53.763,50 (valor histórico) visto não existirem trechos voados correspondentes nos períodos das diárias, voos para lugares diversos do solicitado ou, ainda, diárias pagas em duplicidade'. 
7. Neste particular, então, concluiu-se que o Sr. Antônio Márcio Coimbra não teria comprovado minimamente que, ao incorrer nessas despesas, estaria a serviço do CFO 'no local e data apontados na citação'. 
8. Aqui, foi especialmente omisso o v. acordão embargado acerca dos diversos exemplos de diárias a que comprovadamente fez jus o Embargante, mediante a juntada de inúmeras laudas de atas de reunião e outros documentos que acompanharam suas razões de defesa (vide peças n.º 78/85) , os quais comprovam a presença do Sr. Antônio Márcio Coimbra em diversos eventos, quer no Distrito Federal, quer em outros estados da Federação, em nome do CFO.
9. Com efeito, demonstrou-se inequivocamente nestes autos a realização destas viagens por parte do Embargante:
 (...) 
10. No entanto, com todas as vênias, tais documentos passaram ao largo da apreciação desta Col. Corte de Contas, como se depreende das informações constantes no Anexo II.5 da presente Instrução, na qual constou que as respectivas diárias seriam 'não justificadas', inexplicavelmente. 
11. Isto posto, desconsiderou o v. acórdão embargado o comando do art. 1º da própria Portaria CFO-SEC 11/2015, que prevê que tais gastos podem ser comprovados não apenas por bilhetes aéreos, mas ainda por 'qualquer outro documento comprobatório' que denotem o deslocamento ensejador do benefício. 
12. Por seu turno, no que concerne ao reembolso de despesas com alimentação, concluiu-se que o Embargante haveria recebido 'irregularmente o valor total de R$ 86.102,34 (valor histórico) , concomitante ao recebimento de diárias ou, em outros casos, sem nem mesmo existir diárias correspondentes, com infração aos princípios da moralidade, da economicidade, da legalidade administrativa'. 
13. Contudo, omitiu-se completamente o v. acórdão embargado acerca do fato de que, quer no Distrito Federal, quer fora, tais dispêndios se justificavam, na medida em que efetuados em almoços de natureza institucional, para a recepção de convidados, conforme determinação da própria Presidência do CFO. 
14. É lembrar que o Sr. Antônio Márcio Coimbra, àquela altura escanteado no âmbito do Conselho, e acometido por um premente mal de Parkinson, lutava sobretudo para manter sua remuneração - a única percebida então. 
15. Finalmente, com a devida vênia, não teceu o v. acórdão embargado uma linha sequer acerca da ocorrência da prescrição da pretensão de reparação decorrente dos atos narrados nestes autos, dada intimação do Sr. Antônio Márcio Coimbra depois de mais de 5 (cinco) anos da ocorrência daqueles, no ano de 2019. 
16. Daí os presentes embargos de declaração para sanar as relevantes omissões acima apontadas, de modo a se afastar a condenação que se impôs ao Embargante.
III - CONCLUSÃO 
17. Por todo o exposto, espera e requer o Embargante sejam conhecidos e providos os presentes embargos de declaração, para que, sanadas as omissões acima invocadas, venha a ser acolhida a defesa por si apresentada, julgando-se regulares as contas do Sr. Antônio Márcio Coimbra, assim como se afastando a condenação que se lhe impôs."
6.	O embargante Genésio Pessoa de Albuquerque Júnior manifesta-se, resumidamente, nos seguintes termos:
" (...) 
Inicialmente, convém ressaltar que as alegações de defesa do Recorrente, protocoladas nos presentes autos administrativos em 08/03/2019, cujo número da peça é 101, foram direcionadas ao relatório da SECEX-SAÚDE (peça 41) . 
Feita essa consideração, importa ressaltar informação constante do ANEXO II - Diárias Irregulares - CFO, do mencionado relatório, em sua página 20, cujo excerto segue transcrito:
 (...) 
Uma vez estabelecido tal critério, toda a defesa do Recorrente, naquela oportunidade Defendente, foi elaborada sob as balizas ali determinadas. 
Apesar do estabelecimento de tal método de apuração, foram listadas diárias supostamente irregulares no Estado do Tocantins. Tal contradição foi levantada pelo Sr. Genésio em suas alegações de defesa, todavia, a instrução da unidade técnica não as acolheu, passando ao largo, no particular. 
Quando do julgamento, o aresto vergastado encampou a tabela das diárias supostamente irregulares apontadas pela SECEX-SAÚDE e, posteriormente, revisadas pela SECEX-TRABALHO, inquinando de irregularidade tais diárias no Estado do Tocantins. 
A nulidade é patente, uma vez que o critério estabelecido pela SECEX-SAÚDE, que serviu de substrato para confecção da defesa, foi modificado, importando em prejuízo ao Recorrente. 
Ressalte-se que a instrução elaborada pela SECEXTRABALHO, contida na peça 178, juntada em 10/09/2020, não trouxe o critério estabelecido pela SECEX-SAÚDE, de modo que foram listadas diárias no Estado do Tocantins. 
Neste ponto, há de ser ressaltado o fenômeno da filtragem constitucional por que passa o Direito Administrativo, corolário do reconhecimento da normatividade da Constituição, num processo de verdadeira adequação de todo ordenamento jurídico ao previsto na Carta Fundamental.
Esse filtro valorativo faz com que toda atuação, inclusive a relativa ao controle dos atos administrativos, passe por um marcha de processualização, como forma de permitir maior legitimidade e garantias à atividade administrativa. 
Neste particular, a atuação administrativa deve ser pautada não apenas pelo seu exercício, mas também pelo respeito aos princípios constitucionais. E tal afirmação ganha ainda mais relevância nos processos administrativos contenciosos em que o objetivo é controlar a juridicidade de determinados atos administrativos. 
Nesta senda, não são raras as ocasiões, em que a intensidade da sanção administrativa é mais acentuada que a penal. Por isso é certo que dentro dessa perspectiva de filtragem constitucional, o Direito Administrativo Sancionador, em sua perspectiva material ou processual, para se revelar legitimo deve observar todo o conjunto de princípios insculpidos na Carta Cidadã. 
Nessa perspectiva, tendo em vista que os parâmetros estabelecidos para as alegações da defesa restaram prejudicados em face da alteração de critérios de apuração por parte da Unidade Técnica, caracterizada está a violação à ampla defesa e ao contraditório, principios norteadores dos procedimentos administrativos e judiciais, sobretudo nos que envolvam possíveis responsabilizações patrimoniais. 
Pelo exposto, requer, em sede de preliminar, firme nos argumentos esposados e no primado do contraditório substancial, seja reconhecida a nulidade apontada.
VI.I- DA VEDAÇÃO AO ENRIQUECIMENTO SEM CAUSA DO CFO 
Caso confirmado o relatório da SECEX e o v. Acordão, estaremos diante da curiosa situação em que o Sr. Genésio realizou viagens, praticou atos em favor do CONSELHO FEDERAL DE ODONTOLOGIA - CFO, enfim, exerceu seu munus, e terá inquinadas como irregulares diárias referentes a tais deslocamentos em nome da entidade representada, sendo que houve a prova cabal de que estava à serviço do CFO. 
Houve diárias que foram apontadas como irregulares pela divergência entre o local em que foram pagas e o local em que foi provado que estava à serviço da entidade. Exemplificadamente, cite-se as diárias dos dias 4 a 7 de fevereiro de 2013, com o seguinte apontamento de irregularidade feita pela SECEX-TRABALHO, contida na peça 178, ANEXO II.2, página 31 do arquivo:
 (...) 
Na oportunidade, a unidade técnica apontou a irregularidade, dando preferência à um aspecto formal, em detrimento do mais relevante, a nosso sentir, que foi o exercício pelo Sr. Genésio de suas atribuições em favor do CFO. 
A par da relevância da questão decidida, privilegiar o formalismo em situações como esta, importará em enriquecimento sem causa do CONSELHO FEDERAL DE ODONTOLOGIA - CFO, pelo que merece reforma a decisão ora combatida. 
Inúmeras foram as diárias tidas como irregulares usando o critério da divergência entre a localidade de pagamento e o local onde era exercido seu múnus em favor da entidade representada. 
Ao final deste recurso, serão listadas as diárias tidas como irregulares e as razões pelas quais devem ter a regularidade atestada, com a consequente reforma do acórdão em comento. 
Não se trata, portanto, de um caso único, na medida em que várias foram as imputações de irregularidade tendo por base a divergência meramente formal quanto ao local de concessão do pagamento da diária e o efetivo local em que o Recorrente exercia as funções de Secretário-Geral do CONSELHO FEDERAL DE ODONTOLOGIA - CFO. 
O simples fato de haver incongruências materiais nas informações entre a Matriz de passagens aéreas do CONSELHO FEDERAL DE ODONTOLOGIA - CFO e as respostas das companhias aéreas solicitadas pelo Parquet federal não poderia ensejar de maneira automática a responsabilidade por dano ao erário. 
Em outras palavras, decidir pela aplicação presumida do princípio da culpabilidade tendo por base informações parcialmente condizentes com realidade material, resultaria em punir, ausente um mínimo acervo hábil capaz de comprovar as supostas lesões ao erário. 
E, ainda, havendo a regular prestação de serviço em nome do CONSELHO FEDERAL DE ODONTOLOGIA - CFO , realizado o deslocamento e cumprido satisfatoriamente o objetivo da viagem mesmo que com as ressaltadas incongruências de informações, a Entidade de Classe não poderia se furtar a custear as diárias anteriormente concedidas, sob pena de ocorrer o seu enriquecimento sem causa.
VI.II. DA DIFICULDADE DO EXERCÍCIO DA AMPLA DEFESA 
Nessa toada, mesmo que envidados todos os esforços no sentido de apresentar as provas necessárias aptas a afastar as inquinações inflingidas ao ora Recorrente, todo o encadeamento de argumentos fáticos, como atas assinadas, atos praticados nas datas das viagens, bem como fotos de eventos, notícias do portal eletrônico da entidade, nada disso foi capaz de afastar todas as supostas irregularidades que lhe foram direcionadas. 
Merece destaque, nesse sentido, o alerta realizado pelo Corpo Técnico desta Preclara Corte, aduzindo que o deslinde das irregularidades verificadas estaria comprometido, tendo em vista a falha documental dentro do próprio CONSELHO FEDERAL DE ODONTOLOGIA - CFO, matéria essa levantada em sede de alegações de defesa, e não observada no vergastado Acordão. 
Doutos Ministros, não se pode sacrificar o exercício da ampla defesa por conta da ausência documental, ausência essa que não pode e nem deve ser atribuída ao ora Recorrente.
 Ademais, é consabido que a imputação de débito ou qualquer responsabilização não podem ser feitas por mera presunção, muito pelo contrário, o dano que vier a ser atribuido tem que ser quantificado e apontado o seu nexo de causalidade, fato que nesse caso concreto não está a ocorrer, quando a própria Unidade Técnica reconhece, como reconhecido está na sua instrução, que a ausência de acervo documental no ambiente do CFO impede a identificação das possíveis irregularidades ocorridas.
 (...) 
VI.II.I ASPECTOS GERAIS DAS IRREGULARIDADES E DA METODOLOGIA REALIZADA PARA APURAÇÃO DOS DÉBITOS (ITENS 23-25 E 34-35 DO RELATÓRIO DA UNIDADE TÉCNICA) 
É preciso tornar assente que o Tribunal de Contas da União - TCU, ao desempenhar seu importante papel insculpido na Carta de Cidadã de 1988, está a julgar contas e, não pessoas. 
Até porque, parte-se da premissa de que a lei não contém palavras desnecessárias, esta Corte de raiz constitucional é incumbida de apreciar a boa e regular aplicação dos recursos públicos. 
Apesar disso, como o que está em questionamento é o exame acurado da regular aplicação de recursos, o que. verdadeiramente. importa é a efetiva realização dos compromissos do então Secretário-geral insertos nas diárias a ele imputadas, e sobre estas lhe toca se desincumbir do ônus de provar a sua materialização. 
Mas é fundamental para tal, que sejam utilizados critérios claros de julgamento, o que, data vênia, não ocorreu no caso. 
Com todo o respeito, a ausência de um juízo analítico e criterioso sobre as alegações de defesa fragilizam o vergastado acordão, de modo a prejudicar o sentido de justiça que deve permear todo e qualquer julgamento, independente de seu caráter ablatório ou não.
 (...) 
VI.IV DA REGULARIDADE DAS DIÁRIAS CONCEDIDAS SOB A ÉGIDE DA DECISÃO CFO-1 DE 04 DE FEVEREIRO DE 2013 Conforme explanado acima, restou demonstrado que a lei 8.112/90 não tem aplicação no âmbito do CFO - CONSELHO FEDERAL DE ODONTOLOGIA. Diante desse cenário, a edição da Decisão CFO-1 de 04 de fevereiro de 2013 trouxe substrato normativo para concessão das diárias percebidas pelo Recorrente. Saliente-se que o art. 2º da referida Decisão CFO-1 assevera que "O pagamento de diária independe da comprovação dos gastos efetuados, excetuando o ressarcimento de despesas com alimentação e locomoção".
Neste particular, diante do conteúdo do referido artigo, não parece razoável exigir que o recorrente possua qualquer bilhete aéreo, cerca de 6, 7 ou 8 anos depois de realizada a viagem em nome do CFO - CONSELHO FEDERAL DE ODONTOLOGIA. A própria autarquia não dispõe de tais documentos e, inclusive, as empresas aéreas AVIANCA e AZUL LINHAS ÁREAS não conseguiram fornecer ao MPF - MINISTÉRIO PUBLICO FEDERAL essas informações. 
Vale asseverar, conforme ressaltado, que o referido relatório foi construído com base em respostas obtidas das Empresas Aéreas aos ofícios do MPF, e não constam dos autos a resposta, por exemplo, da empresa AZUL LINHAS AEREAS, assim como a AVIANCA. o que acarretou severos equívocos à decisão prolatada, a saber, que as referidas empresas foram responsáveis por diversos voos do ora Recorrente no curso do seu mandato, tudo isso conforme a Matriz de Passagens Aéreas do CFO. 
Este quadro de ausência de informações prejudicou com hialina clareza o pleno exercício do direito de defesa, bem como do contraditório, na medida em que se tornou impossível se desincumbir de um ônus que deveria pertencer àquele que aponta a irregularidade. 
Em reforço ao expendido, quanto à dificuldade de produzir prova nestes autos, chama atenção o fato de que a Matriz de Passagens Aéreas do CFO - CONSELHO FEDERAL DE ODONTOLOGIA, referente ao ano calendário de 2013, não contém todos os bilhetes aéreos emitidos pela entidade, vez que o voo GOL (peça 8, página 4) do dia 25/04/2013 consta como voado pelo Recorrente com origem em Brasília/DF e destino em Palmas, em descompasso com a referida Matriz. 
Nesse compasso, cumpre destacar que a inexatidão no referido relatório não residia apenas na falta de informações essenciais para sua regular confecção, mas sim, em afirmações por vezes contraditórias ao contido nestes autos administrativos.
Cabe citar o comentário da equipe técnica para o evento do dia 05 a 08 de maio de 2015. No relatório da SECEX-SAÚDE (peça 41) há assertiva de que 'não houve voo nesses dias', todavia, a empresa aérea PASSAREDO, em sua resposta ao MPF, asseverou que o Recorrente se deslocou de Araguaina/TO com destino a Brasília/DF, no dia 05 de maio, e retornou para o município de origem, pela mesma companhia, no dia 08 de maio. 
Novamente, a situação denota o equívoco em que pode ter recaído a respeitável Unidade Técnica na confrontação das informações, posto que na Matriz de Passagens Aéreas do CFO (peça 107 pág 03) o voo do dia 08 de Maio de 2015 não teria sido voado, mas em resposta ao MPF - MINISTÉRIO PUBLICO FEDERAL a PASSAREDO informa que o Recorrente realizou tal viagem.
 (...) 
VII. DO PEDIDO Ante o exposto, requer e espera que as Razões de Recurso trazidas à colação de V. Exa. sejam processadas com base nos ritos de praxe e sejam acolhidas em sua inteireza, por ser de justiça, pugnando o ora Recorrente seja o presente recurso de reconsideração recebido, conhecido e provido para reformar o v. Acordão n° 8609/2021 - 1ª Turma, nos seguintes termos: 
1- Seja acolhida a preliminar de nulidade do acórdão por cerceamento do direito de defesa. Acaso inacolhida tal preliminar; 
2- Que sejam julgadas regulares as contas pela não configuração de dano ao erário, com o consectário afastamento da multa imputada. 
É de bom alvitre que se destaque que o recorrente também tem por aqui reproduzidos e reiterados todos os argumentos fáticos e jurídicos constantes de sua audiência inicial, e em suas alegações de defesa."
7.	O embargante Ericson Leão Bezerra manifesta-se, resumidamente, nos seguintes termos:
" (...) 
Cumpre esclarecer que no âmbito da ação criminal de nº . 0502869- 45.2016.4.02.5101 foi acertadamente reconhecido pelo douto Juízo a rejeição da denúncia oferecida naqueles autos, de forma parcial, com fulcro no art. 395, inc. I, do Código de Processo Penal, sendo as imputações: 
¿ de desvio de valores do Conselho Federal de Odontologia, relativamente à pagamentos de diárias e ressarcimentos de despesas; 
¿ de desvio de recursos públicos, por suposto sobrepreço, relativamente à contratação da pessoa jurídica JJC Serviços Gerais LTDA.; 
¿ de desvio de recursos públicos, por meio de pagamentos indevidos e irregularidades em sua feitura - afora a parcela referente à contratação da pessoa jurídica TDA Brasil Comunicação e Marketing Ltda.; 
¿ relativas à contratação do Banco Bradesco; 
¿ de branqueamento de ativos; e 
¿ de corrupção passiva.
Nesse passo, com a apresentação da presente peça defensiva, busca-se tão somente trazer ao conhecimento deste Tribunal informações capazes de ampliar o campo de visão sobre os fatos que ensejaram na condenação do réu, ainda que lhe tenha sido aplicado os efeitos da revelia. É crível que essas informações poderão contribuir para que V. Exa. Reveja a condenação do réu no que tange a acusação de dano ao erário e consequente devolução de valores supostamente recebidos de forma indevida. 
Com efeito, após a rejeição parcial da denúncia no âmbito do processo criminal, excetuando a imputação da prática do crime de pertencimento à associação criminosa, as demais imputações que subsistem estão relacionadas exclusivamente ao cargo ocupado pelo Recorrente à época dos fatos e a contratação de duas empresas. 
Para o Ministério Público Federal, o Recorrente atuou diretamente na contratação das empresas Mais Brasil Consultoria Integrada Ltda. e TDA Brasil Comunicação e Marketing Ltda., prestadoras de serviços de comunicação social, pois ocupava o cargo de chefe da Comissão de Eventos do Conselho Federal de Odontologia.
É que para o Ministério Público Federal, como chefe da aludida comissão, o Recorrente foi o responsável pela intermediação com as empresas e estava ciente da forma de contratação e execução dos contratos, tendo em vista que sua atribuição era planejar e organizar toda e qualquer solenidade promovido pelo Conselho Federal de Odontologia. 
É verdade que o Recorrente foi presidente da Comissão de Eventos durante o triênio 2012/2015, contudo, sua atuação, em geral, era propositiva. As sugestões eram direcionadas ao secretário-geral, Sr. Genésio Pessoa, quem decidia. De igual forma, no que concerne à organização dos eventos (contratação de mercadorias e serviços) , cumpre esclarecer também que tal atividade ficava à cargo da Diretoria. O Recorrente sempre se reportava ao secretário-geral. Nunca indicou empresas para participarem dos eventos e tampouco orçou preços para tanto. Verifica-se, assim, de acordo com a denúncia, que os crimes imputados relacionados às duas empresas mencionadas estão atribuindo verdadeira responsabilidade objetiva ao Recorrente. 
Cumpre ressaltar que o processo criminal ainda não se findou, uma vez que haverá a continuação da instrução processual, com a oitiva das testemunhas e cumprimento das diligências requeridas, onde restará provada a ausência de culpa do Recorrente nos fatos imputados a ele. 
Importante ainda esclarecer brevemente a função que o Recorrente ocupava no Conselho Federal de Odontologia, pois, certamente, contribuirão para o justo deslinde do presente caso. 
É verdade que o Recorrente foi presidente da Comissão de Eventos durante o triênio 2012/2015, contudo, sua atuação, em geral, era propositiva. As sugestões eram direcionadas ao secretário-geral, Sr. Genésio Pessoa, quem decidia. De igual forma, no que concerne à organização dos eventos (contratação de mercadorias e serviços) , cumpre esclarecer também que tal atividade ficava à cargo da Diretoria. O Recorrente sempre se reportava ao secretário-geral. Nunca indicou empresas para participarem dos eventos e tampouco orçou preços para tanto. 
Verifica-se, de acordo com a denúncia, que as imputações restantes relacionadas às duas empresas já mencionadas estão atribuindo verdadeira responsabilidade objetiva ao Recorrente.
 (...) 
No caso, em relação à organização dos eventos (contratação de mercadorias e serviços) , cumpre esclarecer que tal atividade ficava à cargo da Diretoria. O Recorrente sempre se reportava ao secretário-geral, nunca indicou empresas para participarem dos eventos e tampouco orçou preços para tanto. Importante registrar também que o Recorrente não possui nenhuma relação com os sócios da empresa ou funcionários. 
Entender diferente significa respaldar verdadeira responsabilidade penal objetiva do Recorrente, especialmente ante a ausência de modalidade culposa nos crimes licitatórios. 
Era, portanto, obrigação da acusação ter descrito de forma clara, precisa e circunstanciada, em singularidade e apoiada nos elementos obtidos na investigação, de que forma o Recorrente atuou nas contratações irregulares das citadas empresas. 
A denúncia não descreveu, em qualquer trecho, qualquer conduta do Recorrente nesse sentido, os subscritores também não fizeram qualquer referência de tempo, modo ou lugar onde se deu os seus atos. Se o Recorrente acordou com os sócios das empresas, como e quando; se o Recorrente assinou algum documento para favorecer o procedimento licitatório ou afastar, qual e quando. Se o Recorrente entrou em contato ou recebeu algum valor repassado por Marcos José Rebouças Lopes, como, quando e onde. Nada disso foi descrito. 
O Recorrente, em momento algum, se apropriou de recursos públicos. Já exerceu o cargo de presidente do Conselho Regional de Odontologia do Amazonas, cujas contas foram devidamente aprovados pelos órgãos de fiscalização interno e externo. Muitas vezes, até, despendeu recursos próprios para festividades e outros assuntos do CRO-AM.
Ora Exa., não se pode compensar os déficits de uma investigação que deveria ser tão séria com a quebra de garantias fundamentais. O subscritor da denúncia não pode substituir a técnica da descrição pormenorizada da acusação e descrever, acriticamente, o cargo ocupado pelo Recorrente no Conselho Federal de Odontologia. Trata-se de informações de suma importância para o pleno exercício do direito de defesa, tendo em vista a maioria dos delitos dessa natureza ocorrem em silêncio. 
A exigência de uma descrição pormenorizada das circunstâncias fáticas - para além de possibilitar a ampla defesa, o contraditório e o controle do ingresso de provas desprovidas de qualquer credibilidade - se transforma em verdadeira barreira ao arbítrio estatal, pois impede que os espaços abertos na denúncia sejam preenchidos por juízos éticos, pré-conceitos ou meros "achismos" e, até mesmo, acusações infundadas, como a presente. 
Como se vê, o conhecimento por completo e pormenorizado da imputação é fundamental para o pleno exercício, seja do direito defesa e do contraditório, seja do controle sobre o ingresso de provas inidôneas para lastrear a acusação, devendo ser respeitado desde o momento da formulação da acusação. Uma imputação corretamente deduzida abre as portas para um processo de acordo com o devido processo legal substancial. 
Não se pode pactuar com uma denúncia que imputa as gravíssimas práticas crimes licitatórios, mas estranhamente não descreve, em nenhuma oportunidade, o momento, a forma, o lugar que o Recorrente atuou para beneficiaras empresas concorrentes e dar aparência de licitude aos certames. 
E mais. Além de inepta, a denúncia, nesse ponto, também é desprovida de justa causa. Consoante é informado na denúncia, o Ministério Público Federal apoiou sua acusação nas informações preliminares contidas no Acórdão 1726/2016, proferido pelo Plenário do Tribunal de Contas da União, que, por sua vez, não faz menção ao nome do Recorrente. Além disso, consoante consta no próprio documento, tais informações ainda são passíveis de uma análise mais detida sobre o procedimento de contratação. 
 (...) 
Uma breve leitura dos itens relacionados à contratação das empresas Mais Brasil Consultoria Integrada Ltda. e TDA Brasil Comunicação e Marketing e Ltda. permite concluir que, em nenhum momento, o Tribunal de Contas da União imputou ao Recorrente a responsabilidade por eventuais irregularidades observadas. 
Em relação à contratação da empresa Mais Brasil Consultoria Integrada Ltda., informa que o processo se inicia com um termo de referência 'para contratação de consultoria para transferência de conhecimentos especializada com foco na gestão da comunicação do CFO' (peça 51, p. 1-11) , que não foi datado ou assinado'.
E, com relação à empresa TDA Brasil Comunicação e Marketing e Ltda., informa que 'o processo licitatório será analisado mais detidamente em instrução específica'. 
Vale dizer, o acórdão proferido pelo Tribunal de Contas da União, utilizado como base para o oferecimento de denúncia, consoante indicado pelo próprio Ministério Público Federal, silencia quanto a qualquer participação do Recorrente nas irregularidades que ainda serão apuradas. 
O contrato de prestação de serviços celebrado pelo Conselho Federal de Odontologia e a empresa Mais Brasil Consultoria Integrada Ltda. não foi assinado pelo Recorrente. De igual forma, também não se verifica sua participação no procedimento de Concorrência nº . 02/2014, Processo SEF - 521/2014, que sagrou vencedora a empresa TDA Brasil Comunicação e Marketing Ltda. 
Não há, portanto, uma assinatura do Recorrente aposta nos referidos documentos que indiciem sua participação nas contratações suspeitas. Esses, V. Exa., são os únicos documentos indicados na denúncia que lastreiam a acusação dos delitos licitatórios que recaem sobre o Recorrente. 
Sendo assim, face ao breve exposto, revela-se patente não apenas a inépcia da denúncia em relação ao Recorrente, mas também a falta de justa causa para o prosseguimento da ação penal, quanto à imputação das condutas delitivas previstas nos art. 89 e 90, da Lei nº . 8.666/1993. 
PEDIDOS 
Ante o preenchimento dos requisitos de admissibilidade, requer o conhecimento da presente peça recursal, bem como o provimento integral do apelo que ora se interpõe, reformando-se o julgamento proferido no acórdão ora combatido, a fim de que se modifiquem seus termos, para tornar sem efeito a pena de pagamento de quaisquer valores, excluindo-se, inclusive, a multa aplicada ao recorrente, aprovando suas contas, ainda que com ressalva."
É o relatório.

Suzana de Camargo Gomes (16222/OAB-MS), representando Ailton Diogo Morilhas Rodrigues; Luis Henrique Cesar Prata (39956/OAB-DF), Patrícia de Camargo Figueiredo (20779/OAB-DF) e outros, representando Rubens Côrte Real de Carvalho; Beatriz Abraão de Oliveira (083851/OAB-RJ) e Marcelo Coelho Pereira (162166/OAB-RJ), representando Luiz Edmundo Gravatá Maron; Nathalia Moroz Barg (235590/OAB-RJ), representando Antônio Marcio Coimbra; Jessica Lopes de Lima (10.184/OAB-AM), Jacqueline Freire Bitar (8.810/OAB-AM), Tayana Maria Jana Pinto de Souza (4.455/OAB-AM), Antônio Tavares Ferreira Costa (6.941/OAB-AM) e outros, representando Ericson Leão Bezerra; Joao Guilherme Cavalcanti de Albuquerque (34612/OAB-PE), representando Genésio Pessoa de Albuquerque Júnior.

Procurador Júlio Marcelo de Oliveira.

TOMADA DE CONTAS ESPECIAL. EMBARGOS DE DECLARAÇÃO CONTRA O ACÓRDÃO 8609/2021-TCU-1ª CÂMARA CONHECIMENTO. INEXISTÊNCIA DOS VÍCIOS ALEGADOS. REDISCUSSÃO DO MÉRITO. REJEIÇÃO. COMUNICAÇÕES.

TOMADA DE CONTAS ESPECIAL (TCE)

Secretaria de Controle Externo da Administração do Estado (SecexAdministração).

Em exame, embargos de declaração em processo de tomada de contas especial, instaurada para apurar supostas irregularidades no âmbito do Conselho Federal de Odontologia (CFO) por força das determinações contidas no subitem 9.4.1 do Acórdão 1716/2016-TCU-Plenário, opostos por Ailton Diogo Morilhas Rodrigues[footnoteRef:2], Antônio Marcio Coimbra[footnoteRef:3], Ericson Leão Bezerra[footnoteRef:4], Genésio Pessoa de Albuquerque Júnior[footnoteRef:5], Luiz Edmundo Gravatá Maron[footnoteRef:6] e Rubens Côrte Real de Carvalho[footnoteRef:7] contra o Acórdão 8609/2021-TCU-Primeira Câmara por meio do qual este Tribunal julgou as contas dos responsáveis como irregulares, condenou-os em débito e aplicou-lhes a sanção prevista no art. 57 da Lei 8.443/1992. [2:  Peças 199 a 201.]  [3:  Peças 215 e 216.]  [4:  Peça 224.]  [5:  Peças 219 a 221.]  [6:  Peça 206.]  [7:  Peça 209.] 
Satisfeitos os requisitos de admissibilidade, os embargos devem ser conhecidos, com fundamento nos arts. 32, II, e 34, da Lei 8.443/1992.
II
No âmbito desta Corte de Contas, a interposição dos embargos está disciplinada no art. 34 de nossa lei orgânica e no art. 287 do nosso regimento interno, e visa a corrigir obscuridade, omissão ou contradição vislumbrada pelo embargante na decisão recorrida.
A natureza das contradições e omissões embargáveis, consoante elucidativa explanação contida no Acórdão 3339/2013-TCU-Primeira Câmara, refere-se a:
"A omissão para o acolhimento dos declaratórios é a que diz respeito à questão que deveria ter sido apreciada pelo colegiado mas não o foi. Não constitui omissão ou contradição a adoção de entendimento diverso do preferido pela parte, segundo seus próprios critérios de justiça e de acordo com sua particular interpretação das leis e da jurisprudência. Não há falar em omissão quando o acórdão analisa todas as questões submetidas a exame e as decide com base em teses jurídicas, jurisprudência, interpretação de leis e análise dos fatos que são diversos dos que os jurisdicionados entendem como mais adequados.
 (...) a contradição deve estar contida nos termos do decisum atacado, este compreendido no âmbito desta Corte como o conjunto: Relatório, Voto e Acórdão. Não cabe alegação de contradição entre o acórdão embargado e 'doutrina', 'jurisprudência' ou mesmo 'comando legal'. A alegação é pertinente em recurso de reconsideração ou pedido de reexame, no qual o comando atacado é contrastado com a jurisprudência, a doutrina e o ordenamento jurídico. Entretanto, é descabida em embargos de declaração, cuja única finalidade é esclarecer ou integrar a decisão embargada, excepcionalmente modificando-a."
Nesse contexto, a contradição, a obscuridade ou a omissão que são sanáveis por embargos devem ser aquelas internas à própria decisão embargada, ou seja, deve haver discrepância entre os fundamentos que a alicerçaram e a suas conclusões.
Os embargos apresentados pelo Sr. Ailton Diogo Morilhas Rodrigues resumem-se nos seguintes pontos:
"1) não houve a necessária e prévia intimação da advogada do embargante quanto à inclusão em pauta, tampouco acerca da data do julgamento da presente tomada de contas especial; 
2) não houve o prévio e indispensável julgamento final da exceção de suspeição oposta em relação ao sr. ministro relator, bem como ao secretário da Secex, pois foram opostos embargos de declaração em data de 17/6/2019, e até o momento não houve apreciação e julgamento; 
3) não houve o exame e julgamento dos argumentos e provas apresentadas pela defesa do Embargante;"
Em relação ao primeiro argumento, está comprovado que a advogada que representa o responsável foi identificada na pauta da sessão publicada em 4/6/2021 (Diário eletrônico do Tribunal de Contas da União nº 102) . Não há, no âmbito processual desta Corte, previsão legal ou regimental de prévia intimação do responsável / representante legal sobre a inclusão do processo em pauta.
No que se refere à pendência de apreciação dos embargos opostos no âmbito do TC Processo 002.389/2018-5, no qual se arguiu a suspeição deste relator, destaco que, no julgamento do mérito daquele processo, o Acórdão 1224/2019-TCU-Plenário não atribuiu efeito suspensivo à suspeição, além de rejeitá-la, nos seguintes termos:
"9.1. com fundamento no art. 146, §2º, I, e §4º; art. 148, II, da Lei n. 13.105/2015 (CPC) ; art. 52, §2º, da Lei Complementar n. 35/1979 (Loman) , c/c o art. 9º, I e II, da Resolução TCU 226/2009, receber a exceção de suspeição, sem efeito suspensivo, para, no mérito, considerá-la manifestamente improcedente;"
Não havia, pois, óbice para o julgamento da presente tomada de contas especial, ocorrida em 8/6/2021, independentemente de terem sido opostos embargos de declaração àquele acordão, pois, em abstrato, a simples arguição de suspeição não constitui impedimento legal para o julgamento do processo, o qual, uma vez julgado, poderá vir a ser anulado se a arguição for considerada procedente. 
No caso, devo destacar que, em 16/2/2022, o Tribunal decidiu, por meio do Acórdão 328/2022-TCU-Plenário, rejeitar aqueles embargos e considerá-los protelatórios:
"9.2. considerar os presentes embargos protelatórios e alertar ao recorrente que novos embargos com finalidade assemelhada, tratando de matéria já exaustivamente analisada e rejeitada pelo Tribunal, podem ensejar a aplicação da multa prevista no art. 1.026, § 2º, do Código de Processo Civil, além de não suspenderem o trânsito em julgado da deliberação do Tribunal;"
Quanto aos embargos apresentados pelo Sr. Luiz Edmundo Gravatá Maron, o embargante solicita que:
"b) Seja declarado a nulidade absoluta do julgamento de mérito das contas, tendo em vista o error in procedendo, supressão de fase processual com a consequente anulação da decisão embargada;
c) Seja efetuado um novo julgamento para reapreciação das razões de defesa apresentadas e, em caso de rejeição, a derradeira cientificação ao embargante, em novo e improrrogável prazo, previsto nos parágrafos 1º e 2º do artigo 12 da Lei Federal nº 8.443/92 e Regimento Interno do TCU, para recolher, no prazo legal, a eventual importância devida, de modo a propiciar o saneamento do feito, evitando, assim, o desfecho acima delineado, inclusive a irregularidade das contas tomadas."
Conforme apresenta o responsável, com base no art. 12 da Lei 8.443/1992, bem como no art. 202 do RITCU, a rejeição de suas alegações de defesa deveria abrir novo em improrrogável prazo para recolhimento da importância devida.
Como isso não ocorreu, foi levantada a hipótese de supressão de fase processual.
Cumpre esclarecer que, a abertura de novo e improrrogável prazo só ocorre o seguinte caso, conforme o RITCU:
"Art. 202. Verificada irregularidade nas contas, o relator ou o Tribunal:
§ 2º - Na oportunidade da resposta à citação, será examinada a ocorrência de boa-fé na conduta do responsável e a inexistência de outra irregularidade nas contas.
§ 3º - Comprovados esses requisitos e subsistindo o débito, o Tribunal proferirá, mediante acórdão, deliberação de rejeição das alegações de defesa e dará ciência ao responsável para que, em novo e improrrogável prazo de quinze dias, recolha a importância devida."
No julgamento das contas do responsável, não foi reconhecida a boa-fé, requisito para a abertura de novo prazo.
Quanto aos argumentos trazidos pelos Srs. Antônio Marcio Coimbra, Genésio Pessoa de Albuquerque Júnior e Rubens Côrte Real de Carvalho, evidencia-se que buscaram tão somente rediscutir o mérito da decisão, por aportarem aos autos os mesmos elementos já analisados pela unidade instrutiva e apreciados por esta Corte. O mesmo pode ser concluído sobre o argumento final apresentado pelo Sr. Ailton Diogo Morilhas Rodrigues.
No caso específico do Sr. Ericson Leão Bezerra, cabe destacar que não apresentou alegações de defesa quando de sua citação. Não cabe, portanto, discutir os argumentos recém apresentados nesta fase processual.
A reanálise do mérito, em relação a todos os responsáveis, deve ser feita por outra via recursal, no caso, o recurso de reconsideração, não havendo elementos que permitam atribuir efeitos infringentes ao novo acórdão.
***
Considerando-se, portanto, a ausência das omissões, contradições ou obscuridades alegadas, impõe-se a rejeição dos embargos de declaração ora analisados. 
	Ante o exposto, manifesto-me pela aprovação do acórdão que ora submeto à apreciação deste Colegiado.
TCU, Sala das Sessões Ministro Luciano Brandão Alves de Souza, em 15 de março de 2022.
Weder de oliveira
Relator